【裁判字號】    91,訴,3110
【裁判日期】    920508
【裁判案由】    退伍金
【裁判全文】
臺北高等行政法院判決                            九十一年度訴字第三一一○號
                              .
    原      告  甲○○
    被      告  國防部參謀本部    通訊信箱台北郵政九○○○一號信箱
    代  表  人  李傑參謀總長.
    訴訟代理人  乙○○            通訊信箱台北郵政九○○一四號信箱
                丙○○        .
                丁○○        .
右當事人間因退伍金事件，原告不服國防部中華民國九十一年五月三十一日九十一年
鎔鉑訴字第○六○號訴願決定，提起行政訴訟。本院判決如左：
    主  文
訴願決定撤銷。
原告其餘之訴駁回。
訴訟費用由被告負擔。
    事  實
緣原告係退伍士官，於民國（下同）九十年間陳情略以，其曾服士官年資十六年，階
級為士官長二等一級，應比照改制後二等二十級重新核算退伍金，被告所屬人事參謀
次長室僅比照改制後之二等三級核算，影響其權益，經多次陳情均無法獲得解決，爰
對被告所屬人事參謀次長室九十年六月十九日（九○）易晨字第一一九五七號書函提
起訴願，案經國防部九十一年一月二十一日九十一年鎔鉑訴字第○○七號訴願決定，
略以被告所屬人事參謀次長室逕以業務單位名義函覆，且未針對原告請求事項，依職
權調查，其處分顯有不當，乃將原處分撤銷，由被告於收受決定書之次日起二個月內
，另為適法之處分。嗣被告所屬人事參謀次長室於九十一年二月二十一日以（九一）
易晨字第三二九八號書函答復原告，略以該室以二等士官長三級核算退伍金，應屬合
理，並請原告再提相關證件，送室研處，以憑辦理等語。原告不服該書函提起訴願，
經國防部九十一年五月三十一日九十一年鎔鉑訴字第○六○號訴願決定，略以本案經
被告另以該管機關即被告之名義，於九十一年四月四日以（九一）易日字第五四二一
號書函註銷上開被告所屬人事參謀次長室九十一年二月二十一日（九一）易晨字第三
二九八號書函，並重新處分，故原告所不服之行政處分已不存在，其對之提起訴願，
於法未合，爰作成訴願不受理之決定。原告猶未甘服，遂向本院提起行政訴訟。茲摘
敘兩造訴辯意旨如次：
甲、原告方面：
一、聲明：求為判決
１、訴願決定（國防部九十一年五月三十一日九十一鎔鉑訴字第○六○號訴願決定）
    及原處分【被告九十一年二月二十一日（九一）易晨字第三二九八號書函】均撤
    銷。
２、命被告作成以二等士官長二十級重新核算原告退伍金之處分。
二、陳述：
１、有關原告九十一年八月七日起訴狀所稱「確認被告九十一年四月四日（九一）易
    日字第五四二一號書函及九十一年七月十五日（九一）易日字第○○○九七八七
    號函為無效」、「恭請法官判斷，國防部人事參謀次長室，打壓、刁難、玩弄權
    術、偽造文書、剋扣、怠職、侵權等犯行構成。」及「准依國家賠償法第二條第
    二項後段向國防部請求損害賠償」部分，均不在聲明之列。另原告起訴狀誤列被
    告所屬人事參謀次長室為被告，請求准予補正以國防部參謀本部為本件被告。
２、原告因服役年資及退伍金屢經陳情未獲解決，有關被告所屬人事參謀次長室九十
    一年二月二十一日（九一）易晨字第三二九八號書函，既經被告九十一年四月四
    日（九一）易日字第五四二一號書函註銷，即屬違法，且被告九十一年四月四日
    （九一）易日字第五四二一號書函針對原告九十一年二月二十五日訴求事項所附
    之「彙整表」，答非所陳，與原告應得權益一事無補。
３、被告稱適逢國防部參謀本部組織條例公布施行，依該條例規定，被告所屬人事參
    謀次長室係被告之內部單位云云，惟參照國防部九十一年一月二十一日九十一年
    鎔鉑訴字第○○七號訴願決定：「一、．．六十七年七月十七日公布施行之國防
    部參謀本部組織條例第三條第一項第四款規定，人事參謀次長室為國防部參謀本
    部內部單位，掌理同法第八條第一項第四款規定之國軍人事計畫、人員供求及退
    除等業務。對於人民依法申請事項，應於簽奉長官核定後，以權責機關名義行之
    ，如以業務單位名義作成處分，即違反前開行政程序法規定。」之內容，可證被
    告在玩文字遊戲，且被告所屬人事參謀次長室僅以業務單位名義，未經首長署名
    蓋章，顯屬違法。
４、有關年資核算部分，參照被告九十一年四月四日（九一）易日字第五四二一號書
    函所附之「彙整表」所載，士兵役年資一年究係是否應以三個基數核發補償金？
    另參照被告所屬人事參謀次長室八十七年六月二十四日易晨字第一○五四九號
    書函所載：「說明二、（三）查現行服役年資計分軍官、士官、士兵三部分，各
    項退除給與名冊亦以此分別，並以年、月、日順序由右至左模式列載；退除人員
    如服有士官長年資者，均於名冊『士官』年資欄內刊載，並按士官長任期內最高
    俸級核發士官退伍金。」之內容，原告士兵役年資一年及士官役年資十六年，合
    計十七年為三十四個年資基數，另服現役實職屆滿十年以上者，自第十年六個月
    零一日起，加發二個基數，合計共三十六個基數，故被告應以改制後換敘為二等
    士官長二十級重新核算原告之退伍金。
乙、被告方面：
一、聲明：求為判決駁回原告之訴，訴訟費用由原告負擔。
二、陳述：
１、原告係退伍軍官，於九十年間陳情略以，其曾服士官年資十六年，階級為士官長
    二等一級，應比照改制後二等二十級重新核算退伍金，被告所屬人事參謀次長室
    僅比照改制後之二等三級核算，影響其權益，經多次陳情均無法獲得解決，爰對
    被告所屬人事參謀次長室九十年六月十九日（九○）易晨字第一一九五七號書函
    提起訴願，案經國防部九十一年一月二十一日九十一年鎔鉑訴字第○○七號訴願
    決定撤銷原處分，由被告所屬人事參謀次長室於收受決定書之次日起二個月內，
    另為適法之處分。
２、嗣經被告所屬人事參謀次長室調查證據，於九十一年二月二十一日以（九一）易
    晨字第三二九八號書函請原告另提相關證據，送室研處，以憑辦理。惟原告仍於
    九十一年二月二十七日就該書函提起訴願，而於訴願審理期間，適逢國防部參謀
    本部組織條例公布施行，依該條例第三條規定，被告所屬人事參謀次長室係被告
    之內部單位，非獨立機關，一切對外行為應以被告名義為之，遂依國防部九十一
    年一月二十一日九十一鎔鉑訴字第○○七號訴願決定意旨，以九十一年四月四日
    （九一）易日字第五四二一號書函（被告機關名義）註銷上開以「國防部人事參
    謀次長室」名義所發之（九一）易晨字第三二九八號書函，並以「彙整表」方式
    告知原告其陳情並不合辦理之意旨，實質內容並無變更。上開被告所屬人事參謀
    次長室九十一年二月二十一日（九一）易晨字第三二九八號書函，經被告以九十
    一年四月四日（九一）易日字第五四二一號書函註銷，惟原告並未撤回其訴願，
    案經國防部九十一年五月三十一日九十一年鎔鉑訴字第○六○號訴願決定，以原
    告所不服之行政處分不存在為由，作成訴願不受理決定，故被告各項行政措施，
    皆依法行政。
３、原告所不服之被告所屬人事參謀次長室九十一年二月二十一日（九一）易晨字第
    三二九八號書函已遭註銷，且依原告本件訴訟起訴之意旨，皆係請求被告須依其
    所述更改年資，性質係屬行政訴訟法第五條第二項規定之拒絕申請之訴，惟依該
    規定，仍應先經訴願程序，原告未就被告所為之九十一年四月四日（九一）易日
    字第五四二一號書函提起訴願，其訴訟欠缺權利保護必要，即不具備實體判決要
    件，應依行政訴訟法第一百零七條第三項規定判決駁回。
４、原告正確之服役年資應為軍官十年一個月、士官十六年、士兵一年，合計二十七
    年一個月，原告六十二年二月一日退伍時，原核定其服役年資為軍官十年一個月
    ，士官十年八個月，並以二等二級士官長核發士官退伍金一八、四○○元在案，
    漏未計算原告部分士官年資及士兵年資，被告遂於八十六年十二月二十四日以（
    八六）易晨字第二六二一○號函，依當時之退除給與標準補發原告有關士官年資
    之退伍金計二○八、○○○元，士兵年資退伍金二○、七六○元，合計二二八、
    七六○元，嗣經被告配合歷年俸級換敘改制作業，於八十七年七月二十七日以（
    八七）易晨字第一三四四七號函，依當時待遇標準改按二等三級士官長補發原告
    退伍金五、九○○元，惟因原告士官年資應為十六年，被告復於同年八月十五日
    以（八七）易晨字第一四四五四號函，再補發原告一三、五七○元退伍金（二等
    三級士官長）。綜上，被告依國軍官兵俸級改制新舊制俸級換敘表，將原告核定
    退伍當時之二等一級士官長換敘為現行之二等三級士官長，於法並無違誤，原告
    所請命被告作成以二等士官長二十級重新核算其退伍金之處分，尚乏依據。
    理  由
一、本件原告不服前國防部人事參謀次長室（現改制為國防部參謀本部人事參謀次長
    室，下同）九十一年二月二十一日（九一）易晨字第三二九八號書函，向國防部
    提起訴願，經國防部作成訴願不受理之決定，依行政訴訟法第二十四條第一款規
    定，應以駁回訴願時之原處分機關「國防部參謀本部」為法定被告（國防部參謀
    本部組織條例參照）。經查，原告起訴狀誤列前國防部人事參謀次長室（單位）
    為被告，嗣於九十二年四月十六日本院行準備程序時補正「國防部參謀本部」為
    被告，依行政訴訟法第二十四條第一款及第一百零七條第二項規定，核無不合，
    應予准許。
二、本件國防部九十一年五月三十一日九十一年鎔鉑訴字第○六○號訴願決定不受理
    ，係以本案經被告另以該管機關即被告之名義，於九十一年四月四日以（九一）
    易日字第五四二一號書函註銷上開被告所屬人事參謀次長室九十一年二月二十一
    日（九一）易晨字第三二九八號書函，並重新處分，故原告所不服之行政處分已
    不存在，其對之提起訴願，於法未合，為其理由。但查，原告所不服之前國防部
    人事參謀次長室九十一年二月二十一日（九一）易晨字第三二九八號書函【應以
    國防部參謀本部為原處分機關，訴願決定誤以「單位」即被告所屬人事參謀次長
    室為「原處分機關」，於法已有未合】，係答復原告略以：「主旨：覆台端陳情
    以二等士官長二十級重新核算退伍金案，請查照。說明：．．二、．．本室以二
    等士官長三級核算退伍金，應屬合理；請再提相關證件，送室研處．．」等語；
    核上開處分內容，與被告以其機關名義，於九十一年四月四日以（九一）易日字
    第五四二一號書函檢附之「研覆彙整表」中所述「．．華員奉核定退伍當時之二
    等一級士官長換敘為現行之二等三級；華員訴願以二等二十級士官長補發退伍金
    乙節，於法無據，無憑辦理．．」等語，其處分實質內容，並未有所改變；徵諸
    被告於本院九十二年四月十六日行準備程序及同年五月一日行言詞辯論程序時，
    所自承「本件被告係依據國防部九十一年一月二十一日九十一鎔鉑訴字第○○七
    號訴願決定意旨，認被告所屬人事參謀次長室為內部單位，而非獨立機關，於法
    不合，故於九十一年四月四日以（九一）易日字第五四二一號書函（被告名義）
    註銷系爭被告所屬人事參謀次長室（內部單位）九十一年二月二十一日（九一）
    易晨字第三二九八號書函，並以被告名義作成處分，實質內容並無變更。」等語
    ；足見原告提起訴願之標的—即被告以二等士官長三級而未以二等士官長二十級
    核算其退伍金之處分，並非不存在，則訴願決定徒以原處分形式發文名義之變更
    （實質上係將原以「單位」名義發文之處分，改以「機關」名義為之），逕認原
    告所不服之行政處分已不存在為由，未實質審酌原告所提訴願主張違法之行政處
    分，即從程序上予以不受理，殊有可議之處。原告執以指摘，非全無理由，應將
    訴願決定撤銷，由受理訴願機關另為適法之處理，以昭折服。
三、又本案既尚待受理訴願機關即國防部加以審查，程序未行，結論未定，則原告聲
    明求為判決撤銷原處分，及命被告作成以二等士官長二十級重新核算原告退伍金
    之處分，本院無法逕為准許，原告此部分之請求，為無理由，應予駁回。
據上論結，本件原告之訴一部為有理由，一部為無理由，爰依行政訴訟法第九十八條
第三項前段、第一百零四條、民事訴訟法第七十九條但書，判決如主文。
中    華    民    國    九十二      年      五        月        八      日
                               臺 北 高 等 行 政 法 院  第 六 庭
                                           審 判 長 法  官  林樹埔
                                                    法  官  闕銘富
                                                    法  官  曹瑞卿
右為正本係照原本作成。
如不服本判決，應於送達後二十日內，向本院提出上訴狀並表明上訴理由，如於本判
決宣示後送達前提起上訴者，應於判決送達後二十日內補提上訴理由書（須按他造人
數附繕本）。
中    華    民    國    九十二      年      五        月        八      日
                                                    書記官  方偉皓


司法院資訊處製作；財團法人民間司法改革基金會備份。
